臺灣嘉義地方法院民事判決　93年度簡上字第82號
上　訴　人　丁○○
訴訟代理人　陳信宏律師
複代理人　　丙○○
被上訴人　　甲○○
訴訟代理人　李耀馨律師
　　　　　　林春發律師
上列當事人間請求確認本票債權不存在事件，上訴人對於中華民
國93年8月30日本院嘉義簡易庭92年度嘉簡字第198號第一審判決
提起上訴，本院判決如下：
    主  文
上訴駁回。
第二審訴訟費用由上訴人負擔。
    事實及理由
一、按民事訴訟法第183條規定：「訴訟中有犯罪嫌疑牽涉其裁
    判者，法院得在刑事訴訟終結前以裁定停止訴訟程序」。所
    謂訴訟中有犯罪嫌疑牽涉其裁判，係指在民事訴訟繫屬中，
    當事人或第三人涉有犯罪嫌疑，足以影響民事訴訟之裁判，
    非俟刑事訴訟解決，民事法院即無從或難於判斷者而言，例
    如當事人或第三人於民事訴訟繫屬中涉有偽造文書、證人偽
    證、鑑定人為不實之鑑定等罪嫌，始足當之（最高法院79年
    台抗字第218號判例參照）。是以當事人在民事訴訟繫屬「
    以前」縱有犯罪行為，牽涉其裁判，亦不在同條所定得裁定
    停止訴訟程序之列。本件上訴人以如附表一所示之本票（下
    稱系爭本票）為被上訴人及訴外人乙○○、金錦峰共同偽造
    ，提起偽造有價證券刑事告訴為由，聲請本院裁定停止訴訟
    。惟查，本件上訴人請求確認系爭本票債權不存在，其據以
    為憑之本票，是否為他人所偽造，既為本件訴訟繫屬前發生
    之事由，並非本件訴訟繫屬中涉有犯罪嫌疑，尚不得依首揭
    條文規定，裁定停止訴訟程序，合先敘明。
二、上訴人主張：
  (一)上訴人與被上訴人間之借貸關係不存在，本件借款為長興工
    貿有限公司對被上訴人之借款：(1)緣上訴人與訴外人金錦峰
    於民國87年2月間合夥成立長興工貿有限公司（下稱長興公
    司），上訴人出資新台幣（下同）252萬、金錦峰出資198萬
    ，被上訴人於同年9月1日入股，出資額150萬元，並約定由
    金錦峰擔任長興公司董事長，負責公司資金調度，上訴人則
    擔任總經理，負責公司業務，金錦峰之妻即訴外人乙○○則
    任公司會計並負責計帳，且因金錦峰為韓國籍，乃借用上訴
    人名義開立萬通商業銀行士林分行帳號00000000000000號、
    萬泰商業銀行建成分行000000000000號及泛亞商業銀行0000
    00000000號帳戶（以下各簡稱系爭「萬通銀行帳戶」、「萬
    泰銀行帳戶」、「泛亞銀行支票帳戶」），暫供公司資金往
    來之用，因上訴人與金錦峰為好友，且常年在大陸，而將系
    爭帳戶存摺、印鑑、支票交予乙○○，借予公司資金往來之
    用，非上訴人私人使用，故自難僅執該存褶內有被上訴人匯
    款記錄，即遽認兩造間有借貸關係，且當時長興公司與中租
    貿易股份有限公司（下稱中租公司）有生意往來，於88年間
    為擔保長興公司對於中租公司之貨款債務，身為長興公司董
    事長之金錦峰及總經理之上訴人，均配合提供名下股票質押
    及親人之不動產設定抵押，以作為對於中租公司貨款債務之
    擔保，而由金錦峰簽發予中租公司之長興公司支票影本可知
    ，金額部分均是由上訴人親筆填寫，因額度超出總經理之授
    權範圍，故上訴人填寫後，呈請董事長金錦峰簽名，上訴人
    絕非長興公司之實際負責人，係由董事長金錦峰實際掌控公
    司營運，而非由上訴人掌控公司，且長興公司內部許多文件
    及每月相關報表與客戶往來資料，均有金錦峰之簽名，可見
    金錦峰始為長興公司負責人；(2)訴外人乙○○、金錦峰確實
    掌控上訴人系爭萬通銀行帳戶、萬泰銀行帳戶及泛亞銀行支
    票帳戶之存摺、支票，因長興公司成立前，公司資金往來使
    用，上訴人即將存褶、印鑑、支票均交給擔任董事長之金錦
    峰及公司會計乙○○，且於92年4月24日原審審理時，證人
    乙○○當庭提出萬泰銀行存摺、萬通銀行存摺、印章乙枚，
    可明前述存摺均非置放於上訴人處，存摺係為處理長興公司
    之帳目用，而被上訴人亦明知其好友金錦峰實際掌控長興公
    司財務，故安心將錢匯入置放於乙○○及金錦峰處之「丁○○」名義之帳戶內，以借予長興公司業務周轉使用；(3)又因
    上訴人之前揭存摺係供長興公司使用，故萬通銀行存摺封面
    ，乙○○以自粘標籤註明「英哲（公）」，而該存摺內頁，
    乙○○亦用鉛筆註記「轉薪資（丁○○）」、「英哲私人戶
    頭轉」、「轉oliver（即上訴人英文名）私人」等字樣，可
    知確實係供「公司」使用，另由該存摺於89年7月15 日之「
    甲○○155900資金」、7月19日「丁○○224000資金」、「
    金錦峰160000、0000000、540000資金」，會計乙○○於備
    註欄註明「資金」，可見該存摺為供公司使用，否則上訴人
    豈會將自己之資金匯入自己帳戶內，且由乙○○所製作之公
    司帳，在帳面上載明「公司帳」，而對照系爭存摺與乙○○
    之會計帳二者，在相當時期不止一次存有一致之情形，可知
    上揭存摺確是供公司使用，縱認有被上訴人所稱之借款存在
    ，亦屬借予公司資金往來之用，非上訴人私用，既非上訴人
    私用，豈可能由上訴人開立本票予被上訴人；(4)於92年8月1
    3日原審訊問時，證人乙○○證稱：「（為何90年3月9日有
    三筆轉帳，分別為3百萬元、20萬元、8萬8千元？）我是接
    到金錦峰先生的指示，說原告在大陸跟他人借人民幣，所以
    從台灣轉帳上開金額，轉給那些債權人。」當日金錦峰就此
    點亦補充證稱：「我跟原告之間有金錢上的往來，原告上開
    提及的三筆資金跟我有關係，是原告在大陸跟我借錢，用新
    台幣償還。」等語，然被上訴人竟於原審答辯（四）狀第四
    頁稱：「、、、故由利息之利率亦可得知，原告90年4月10
    日至7月20日繳納之利息雖有5百萬元利息係由金錦峰支付，
    然此為原告再轉借與金錦峰所致，而非被告借款予金錦峰。
    」等語，兩者明顯不符。上訴人既不知乙○○及金錦峰如何
    利用「丁○○」名義之存摺出入帳目，上述帳戶內款項之進
    出，均是在金錦峰及乙○○控制中；(5)再依證人乙○○製作
    之公司會計帳以及系爭「丁○○」名義存摺，顯示長興公司
    僅向被上訴人借款1千6百萬元，亦僅支付1,600萬元之利息
    即每月24萬元，而因金錦峰所獨資經營之峰創有限公司（下
    稱峰創公司）亦積欠長興公司借款及房租總計541萬3,940元
    ，被上訴人於92年1月13日受讓該公司經營權及股份，故峰
    創公司對於長興公司之541萬3940元債務，被上訴人即向長
    興公司表示直接由長興公司對被上訴人之債務中扣抵，當時
    兩造及長興公司董事長金錦峰均在場協議，並同意借款金額
    結算為1,058萬6,060元，再將被上訴人台北縣板橋市農會存
    摺與長興公司會計帳及「丁○○」名義之萬通銀行帳戶之存
    摺三者記載相互比對（如附表三所示），被上訴人存摺內每
    筆收入均較乙○○所製作之會計帳多7,500元，明顯可知該
    7,500元利息，即與長興公司無涉，亦與上訴人無關，顯然
    是由乙○○及金錦峰主導該「丁○○」帳戶及長興公司帳目
    所製作。
  (二)又如附表一所示之系爭本票未經上訴人之授權，為訴外人乙○○與金錦峰所偽造：(1)上訴人同意提供泛亞銀行支票帳戶
    供長興公司資金往來調度使用，為利風險控管，均親自簽名
    於空白「支票」上，並無印鑑型式存在，且在授權乙○○開
    立票據之程序，均會以傳真註明清楚，金額、日期等，然卻
    未有任何與系爭本票債權有關之傳真資料，可知乙○○確實
    未經上訴人同意擅自偽造系爭本票，且存摺、印鑑均交予乙○○、金錦峰保管，乙○○自可輕易盜用，而觀以系爭本票
    五紙之票號連續（225126號至225130號），則依常理推之，
    票號順序先者，開立之時間應較前，然系爭本票票號最先者
    即225126號，開立日期竟是90年10月17日，而票號225127號
    ，開立日期則是87年9月1日，故系爭本票必是同一時間偽造
    無疑，且亦不可能是被上訴人所稱上訴人向其借貸時所開立
    ，況上訴人留存於萬通商業銀行之印鑑章，原係完好無缺，
    但至90年10月17日時，該印鑑右上角及左下角即出現明顯缺
    口，系爭本票之印章部分，除右上角及左下角缺痕外，另多
    了右側缺痕，且五紙均相同，此亦可明系爭本票，絕非於本
    票發票日所示時間點開立，而係開立於90年10月17日後；(2)
    再由被上訴人於台北縣板橋市農會之存摺，可知長興公司並
    無以「丁○○」名義之存摺款項，以支付90年3月8日該筆1
    千萬元利息，且由該「丁○○」存摺及乙○○製作之帳目顯
    示，長興公司於90年3月8日僅向被上訴人借款5百萬元，另5
    百萬元係金錦峰向被上訴人所借貸，故未從帳戶內支付利息
    ，該1千萬元款項，既與上訴人無涉，上訴人不可能授權乙○○開立票號225131號，面額1千萬元之本票，再者，本票
    票號225126號，面額1百萬元，發票日90年10月17日，到期
    日91年10月17日，若依被上訴人及乙○○之陳述，本票之發
    票日係照匯款日期所開立，然事實上，90年10月7日並無被
    上訴人匯款1百萬元之任何證據，另由被上訴人提出之六筆
    萬通銀行「丁○○」存摺資料所示，「870901趙林香梅0000
    000」「880209現金0000000」、「880607林何舜華0000000
    」、「881020林平雄500000」、「890503林平雄0000000」
    、「900308電匯林平雄00000000」，前述總計為2,100萬元
    ，與被上訴人所提出之票據總額2,150萬元並不符合，可見
    系爭本票為證人乙○○所偽造；(3)又被上訴人之陳述系爭本
    票、支票為每次匯款時同時開立，分次取得，證人乙○○亦
    附和之，然經質疑系爭本票票號順序先後，與本票上印文之
    缺角，被上訴人及證人之證詞始另辯稱系爭本票一次取得，
    企圖將系爭本票之取得合理化，而附表二所示編號至之
    支票，其提示日期均在票載發票日後三日內，而編號至
    之支票其票載發票日均為91年10月30日，然其提示日期均竟
    為92年4月28日，已逾票據法上規定之支票提示期限，且係
    在原審92年4月24日期日，經上訴人質疑後始提示，該票據
    顯係乙○○予以配合臨訟偽造，且其在原審提出之會計帳冊
    ，與當時傳真予上訴人之帳冊資料不符，顯係事後塗改，以
    配合被上訴人及其本身之陳述，被上訴人與證人乙○○既相
    互勾串及配合偽造支票，其盜用上訴人之印文於系爭本票上
    ，益證系爭本票確未經上訴人之授權。
  (三)上訴人確未收受被上訴人所交付之任何金錢，而被上訴人亦
    無法證明有交付消費借貸予上訴人本人，依舉證責任分配原
    則，消費借貸金錢交付之事實，自應由被上訴人負舉證責任
    。
  (四)被上訴人係惡意取得系爭本票，自不得享有票據上權利：(1)
    被上訴人明知於87年9月1日之150萬元，係投資長興公司之
    出資額，並於88年、89年依出資比例百分之二十五，領取盈
    餘分配，顯無被上訴人所述之150萬元之借款；(2)又於90年
    3月8日之1千萬元，被上訴人明知其中5百萬元係其私下借款
    予金錦峰，並於90年4月10日及同年5月8日均由金錦峰給付
    借款5百萬之利息即7萬5千元，被上訴人竟仍一再堅稱係上
    訴人向被上訴人借款1千萬元，被上訴人絕非善意取得，且
    依前揭帳戶存摺所示，「881020林平雄500000」、「881108
    收轉現500000」，再配合乙○○所記會計帳「10、20林伯父
    入帳500000備註借款」「11、8匯款出帳500000備註還林伯
    父10/20借款」，可見該筆50萬元既已清償，上訴人絕無可
    能再開立任何票據交予被上訴人；(3)本件應係金錦峰與乙○○以長興公司名義向被上訴人借款，而被上訴人信賴多年好
    友金錦峰，及被上訴人亦係長興公司股東，對於長興公司營
    運十分明瞭，始同意陸續貸予長興公司高達上千萬之款項，
    然金錦峰及乙○○為免除其債務，竟偽造系爭本票，上訴人
    自不應負擔任何票據責任等語。並聲明：原判決廢棄；確認
    被上訴人所持有如附表一所示之系爭本票之本票債權不存在
    等語。
三、被上訴人則以：
  (一)上訴人確實掌控長興公司之營運：(1)被上訴人與訴外人金錦
    峰係朋友，於86、7年間金錦峰邀請被上訴人與其舊同事即
    上訴人共同經營塑膠產業，經被上訴人同意，三人合夥投資
    成立中國大陸之長興工貿有限公司，但礙於大陸法令規定，
    須設立大陸內資公司始能內銷，故為拓展大陸內銷市場，先
    登記上訴人之妻即大陸人士張惠敏為長興公司負責人，其餘
    股東亦以大陸人頭登記，是長興公司雖為三人之合夥事業，
    然在成立後，除金錦峰偶能以合夥人董事長身分參與部分決
    策外，因負責人及股東均在上訴人掌控中，且經營及管理亦
    由上訴人操控，實際上長興公司營運均由上訴人處理，幾成
    上訴人個人公司，而香港長興工貿有限公司（以下稱香港長
    興公司）係為長興公司資金調度所設立，金錦峰雖掛名董事
    長，然香港長興公司之公司章係由上訴人持有、帳戶資金之
    領取憑上訴人簽名即可，事實上亦是上訴人處理操控，上訴
    人一再辯稱金錦峰非掛名董事長，係確實執行業務之董事長
    ，旨在編造金錦峰與乙○○以長興公司名義向被上訴人借款
    ，並將責任轉價金錦峰與乙○○。
  (二)上訴人委託證人乙○○向被上訴人借款，並授權簽發系爭本
    票交被上訴人收執，兩造間有借貸關係存在：(1)緣於87年8
    月間，上訴人透過乙○○告知欲向被上訴人借款，但因長興
    公司係大陸公司，以長興公司為借款人，對債權毫無保障，
    遂提出以上訴人為借款人，且於上訴人開立與借貸金額相同
    之支票及本票作為擔保後，即同意借款，被上訴人依照兩造
    約定，於收受證人乙○○交付之上訴人票據後，自87年9月
    1日至90年3月8日陸續以匯入上訴人指定帳戶之方式借款2,
    150萬元予上訴人，可見前揭帳戶係上訴人個人帳戶，並非
    長興公司帳戶，又證人乙○○自79年9月26日至90年8月3日
    間係任職於朋萬實業股份有限公司，並非長興公司之會計，
    長興公司本身設有財務部門，該部門係由上訴人及其配偶（
    亦即長興公司登記之負責人）負責，證人乙○○交付原審者
    為受上訴人指示記載之流水帳，而非長興公司帳冊，依該流
    水帳內容所示，系爭萬通銀行、萬泰銀行帳戶有上訴人個人
    車貸、保險金及其他個人支出款項，其項目約佔全部流水帳
    三分之一，及上訴人聲請之證人劉兆祺亦將其貸予上訴人私
    人之50萬元存入該萬通銀行帳戶內，且上訴人透過指示證人
    乙○○記載流水帳，控管該萬通銀行、萬泰銀行帳戶，足見
    前揭萬通銀行、萬泰銀行帳戶確為上訴人使用之帳戶，至上
    訴人提出之其餘帳戶，僅能證明上訴人尚有其他帳戶，並無
    法否認系爭帳戶確為上訴人所有之事實；(2)再者，因於90年
    下半年時，被上訴人之父林平雄告知上訴人借款利息未付，
    被上訴人欲追討時，發現本件借款當時所收受之支票未有發
    票日期之支票，且未交付本票，故請求上訴人返還借款，並
    依約填寫支票日期，上訴人初藉詞推託，嗣同意返還借款，
    於91年8月間，先支付50萬元，於91年9月初，再請乙○○以
    與借款金額日期相同之六張本票交換借款時即已交付之六張
    支票，至91年9月中，再依其同意還款日期填寫支票日期，
    詎支票提示付款均遭退票，並於假扣押保全執行之際，上訴
    人已將在台唯一資產脫產而過戶與其父黃江隆；(3)又上訴人
    平日即將前揭銀行存摺、印章、空白本票及親自簽名之支票
    存放於乙○○處，已有概括性之授權，且本件借款均已授權
    乙○○開立本票，自非偽造，倘若上訴人未委託乙○○開立
    系爭本票，乙○○自可隨意開立票據後，將借款金額匯入自
    己帳戶或匯出以供自己之花用，然本件借款全數存入上訴人
    帳戶而為上訴人支配、使用，顯見乙○○係依上訴人指示辦
    事，上訴人主張未借款及未授權，顯係事後卸責之詞；(3)再
    者，上訴人在原審既自認系爭本票上之印章為真正，依民法
    第三條之規定，其蓋章與簽名生同等之效力，上訴人另抗辯
    系爭本票上之印文，非上訴人或經上訴人授權所蓋用，則按
    之舉證責任分配原則，自應由主張該變態事實之上訴人負舉
    證責任，況上訴人對被上訴人及金錦峰、乙○○提出偽造有
    價證券告訴，業經台灣板橋地方法院檢察署以94年度偵字第
    2737號處分不起訴，上訴人主張系爭本票係遭偽造，顯不足
    採，又證人乙○○在原審已到庭證稱：確經上訴人授權簽發
    系爭本票，上訴人另以若有授權乙○○開立票據之程序，均
    會以傳真註明清楚，金額、日期等情，然授權行為並非以書
    面為必要，縱上訴人並未書面傳真授權，若已有口頭授權，
    亦發生同等之效力，上訴人僅以系爭本票開立時未有書面授
    權為由，自難認乙○○係未經上訴人之授權而開立系爭票據
    ，且上訴人平日不僅將銀行存摺、印章放置證人乙○○處，
    甚且連已親自簽名之支票等重要文書，亦存放於證人乙○○
    處，上訴人當無不知若支票遭證人乙○○隨意開立，所應負
    擔之票據責任及信用上之損失極大，顯雙方之信賴關係非比
    尋常，證人乙○○當無要求上訴人就每筆授權開立之票據均
    應留下書面文字，以求明確之必要；(4)另被上訴人未供稱「
    本票、支票」為每次匯款之時，同時開立，於原審中對系爭
    本票係一次開立之事實，亦未否認，而證人乙○○對於系爭
    本票及相對應之支票如何交付，先表示借款時一次交付本票
    及支票，後改稱本票是一次開立，雖有前後陳述不一之情形
    ，然證人乙○○已說明其於91年7月間，因罹患壞死性胰臟
    炎併胰臟膿瘍，至財團法人長庚醫院加護病房開刀治療，因
    病後身體狀況不佳，始對事件之細節記憶不清，況系爭本票
    為一次開立或分次借款時簽發，與上訴人是否授權乙○○開
    立系爭本票無直接關係，且本票票號連續乃明顯之事實，倘
    如上訴人所言，欲將長興公司債務轉嫁予上訴人而彼此勾串
    ，則應妥為安排，豈會就一望可知之事實，互為不一陳述之
    理，足見被上訴人與乙○○並無勾串情事。
  (三)關於本件票據原因關係不存在之舉證責任：支票乃文義證券
    及無因證券，故支票上之權利義務悉依票上所載文義定之，
    與其基礎之原因關係係各自獨立。本票上權利之行使不以其
    原因關係存在為前提，是以執票人行使本票上權利時，就其
    基礎之原因關係確係有效存在，並不負舉證責任。反之，若
    票據債務人以自己與執票人間所存抗辯之事由，對抗執票人
    ，依票據法第十三條規定觀之，故非法所不許，惟應由票據
    債務人就該抗辯事由負舉證之責任。」，最高法院78年台上
    字第485號、最高法院91年度台簡上字第12號、92年度台簡
    上字第29號判決迭著明文，並未以「是否交付借款」作為舉
    證責任之區分；且其中最高法院92年度台簡上字第29號判決
    ，更就與本件相同事實上訴人（票據債務人）主張「未交付
    借款」之舉證責任抗辯，明確表示應由上訴人（票據債務人
    ）負舉證責任，故票據原因關係不存在，無論票據債務人是
    否主張「未交付借款」，均應由票據債務人負舉證責任，是
    就本件票據原因關係不存在之事由，應由上訴人負舉證之責
    ，並無疑義。
  (四)又有關上訴人本件借款之事實，業經證人鄭宏志、郝榮光及
    廖進益於原審證述明確，且兩造間並無特別交情，亦未要求
    上訴人提供不動產設定抵押，加上長興公司負責人及公司股
    東均在上訴人掌控中，公司之經營及管理亦由上訴人操控，
    在無法控制公司營運，又無任何不動產擔保下，被上訴人陸
    續借款2,150萬元予上訴人，豈非至愚，自要求上訴人提出
    相同金額之票據作為擔保，始合乎常情，而前揭銀行帳戶內
    ，縱有供長興公司之款項進出，然何人對前開帳戶具有支配
    力、管領力，可分配資金之流向，該二帳戶即為其所有，上
    訴人於萬通銀行帳戶、萬泰銀行帳戶內資金動用及流向之分
    配，均由上訴人直接指示乙○○辦理，是前述二帳戶為上訴
    人所有。
  (五)兩造間本件借款及開立本票、支票之詳細情形：(1)於87年9
    月1日至90年3月8日止，被上訴人陸續以匯入上訴人指定帳
    戶之方式借款2,150萬元予上訴人，其中五筆借款匯入上訴
    人萬通及萬泰銀行帳戶之金額及日期為「870901趙林香梅
    0000000」、「880209現金（林伯父）0000000」、「880607
    林何舜華0000000」、「890503林平雄00000000」、「90030
    8林平雄00000000」。另一筆1百萬元，被上訴人原未尋得匯
    款資料，但在上訴人提出其萬泰銀行存摺影本後，始發現遺
    漏之1百萬元係於88年5月7日匯入上訴人系爭萬通銀行帳戶
    內，借款金額合計確為2,150萬元。另於88年10月20日訴外
    人林平雄匯入系爭萬通銀行帳戶之50萬元，因該筆借款已於
    88年11月8日清償，所開立之票據應已交還上訴人，故在計
    算系爭六張本票2,150萬債權時並未記入，上訴人刻意利用
    被上訴人之疏忽，找出形式上有漏洞，指稱被上訴人惡意取
    得票據，顯非事實；(2)又兩造與金錦峰之長興公司出資額相
    同均為2百萬元，惟依上訴人所提出之88年長興公司營利及
    股東分紅概算表，被上訴人所分派之盈餘僅為百分之二十五
    ，而非三分之一，因此上訴人多次質疑，經被上訴人查證並
    尋得相關資料，始發現於87年底，因長興公司虧損及為增加
    經營者持股比重，以增加責任感，長興公司之出資額已調整
    為百分之二十五，公司並退還50萬元股款，亦有金錦峰書立
    之長興公司函件可查，長興公司成立時，被上訴人之出資額
    確為2百萬元，故87年9月1日之匯款150萬元為借款無誤；(3)
    再者，票號225126號、發票日為90年10月17日、到期日91年
    10月17日之本票，其發票日雖非依匯款日期（88年5月7日開
    立），但於91年9月中旬，被上訴人收受系爭本票時，發覺
    該本票金額雖屬正確，但發票日期有誤（因90年10月17日上
    訴人業未支付利息，不可能再有借貸），被上訴人就此向乙○○反應，嗣經乙○○告知上訴人表示系爭本票僅供作擔保
    ，實際清償會以支票為之，無須再換票，被上訴人因上訴人
    既已願意清償，且有其他本票作保證，即不再主張換票，並
    非系爭本票無相對應之借款債權存在；(4)復參以支票乃向銀
    行開戶後，銀行依個人信用，發給一定張數，並非如本票輕
    易可以取得，若如附表二所示之支票亦為證人乙○○所偽造
    ，上訴人豈有多年均未發現當初請領之支票有明顯短少之理
    ，且依上訴人自行提出之傳真資料可知，上訴人尚有傳真乙○○開立之泛亞銀行支票，顯然該支票帳戶絕非借予乙○○
    、金錦峰或長興公司使用，況若證人乙○○偽造系爭本票及
    前揭支票，則豈有在本票發票日與實際匯款日期尚無法完全
    相互對應，且支票發票日各不相同下，如附表二所示編號
    之100萬元款項，究竟何時匯入上訴人帳戶，在被上訴人亦
    不復記憶情形下，能如此巧妙安排使支票票號順序與匯款順
    序完全符合之理，可見被上訴人抗辯於90年下半年，因發現
    借款當時，僅收受未載發票日期之支票（故票號順序與匯款
    順序可以相呼應），未交付本票，事後乃要求上訴人補簽發
    本票，並填妥支票發票日等情屬實。
  (六)本件借款之利息，上訴人均已按借款本金，以月息一分半計
    付，可見兩造間確實有借貸關係存在：從上訴人實際匯入被
    上訴人前述板橋市農會帳號帳戶存摺中之利息以觀：「88年
     2月8日前每月利息為22500元（1500,000元×0.015=22,500
     元）、88年3月8日後每月利息為37500元（2500,000元×0.
     015=37,500元）、88年6月7日每月利息為52,500元（3500,
     000×0.015= 52,500元）、88年7月20日後每月利息為97,
     500元（6500,000元×0.015= 97,500元）、89年6月7日後
     每月利息為172,500元（11,500,000元×0.015=172,500 元
     ）、90年4月10日以後每月利息為247,500元加75,000元=32
     2,500元（21,500,000元×0.015=322,500元）」，比對被
     上訴人匯入上訴人系爭萬通銀行及萬泰銀行帳戶之日期及
     金額為：「87年9月1日匯入150萬元、88年2月9日匯入1百
     萬元、88年5月7日匯入1百萬元、88年6月7日匯入3百萬元
     、89年5月3日匯入5百萬元及90年3月8日匯入1千萬元」，
     均在隔月支付與借貸金額相同之利息，足見上訴人借貸金
     額2,150萬元屬實。
  (七)被上訴人之抗辯與證人乙○○之證詞，並無上訴人所述嚴重
    矛盾，相互勾串之情形，上訴人既未提出其他證據證明系爭
    本票上之印章，為證人乙○○所盜用，且上訴人既於借款之
    時，已先授權乙○○開立前揭支票，事後補開金額相符之本
    票，更難認證人乙○○有何偽造系爭本票之必要，則上訴人
    主張系爭本票為乙○○所偽造，顯不足採，況被上訴人已將
    2,150萬元借款全依上訴人指示匯入戶名為上訴人丁○○之
    系爭萬通銀行、萬泰銀行帳戶內，且經證人乙○○、鄭宏志
    、郝榮光、廖進益、吳宗樺、楊明群等人證明兩造間借貸關
    係確實存在，是上訴人關於舉證責任之抗辯，實無理由，原
    審為被上訴人勝訴判決，並無不合等語，並聲明請求駁回上
    訴。
四、按確認法律關係成立或不成立之訴，非原告有即受確認判決
    之法律上利益者，不得提起之，民事訴訟法第247條前段定
    有明文；又所謂即受確認判決之法律上利益，係指因法律關
    係之存否不明確，致原告在私法上之地位有受侵害之危險，
    而此項危險得以對於被告之確認判決除去之者而言。本件被
    上訴人就其執有以上訴人名義所簽發如附表一、二所示之本
    票，聲請本院以91年度票字第2107號民事裁定准予強制執行
    ，上訴人否認系爭本票債權存在，顯然兩造就系爭本票債權
    存在與否已發生爭執，非訴請確認，上訴人在私法上之地位
    顯有受侵害之危險，按諸首揭說明，上訴人提起本件確認之
    訴以排除此項危險，於法有據，亦合先敘明。
五、兩造所不爭執之事項：上訴人在系爭萬通商業銀行之帳號
    000-000-0000000-0、萬泰商業銀行之000000000000號及泛
    亞商業銀行000000000000號帳戶之存摺、印鑑、支票均交予
    長興公司會計乙○○保管，而如附表一、二所示之本票、支
    票，係以上訴人之名義及其所有之印章所簽發，並由被上訴
    人持有系爭本票向本院聲請本票裁定，經本院以91年度票字
    第2107號裁定准予強制執行在案。
六、兩造爭執之處及本院判斷：
  (一)按票據上之簽名，得以蓋章代之。票據法第六條定有明文；
    對票據上所載文義負責之人，以在票據上簽名或蓋章二者備
    其一，即足發生效力。本件上訴人既自認本票上之印章為真
    正，則其另主張系爭本票上之印文非上訴人或經其授權所蓋
    用，為乙○○、金錦峰所偽造云云，而被上訴人則抗辯係經
    上訴人授權乙○○開立等語，則按之一般人通常於為一定之
    意思表示後，為表明表意人之身分並求慎重，始於意思表示
    之書面蓋章，至其印章非本人或非經本人授權所蓋用則屬變
    態事實，按諸舉證責任分配原則，自應由主張該變態事實之
    當事人負舉證責任，上訴人自應就系爭本票上之印文係由證
    人乙○○盜用乙節，負舉證責任。經查：
  (1)上訴人主張其若授權證人乙○○開立票據之程序，均會以傳
    真清楚註明金額、日期等情，雖有傳真文件數份為證（原審
    卷一第25、26、29、30、32頁）。然授權行為非以書面為必
    要，縱上訴人未以書面傳真授權，若已得有口頭授權，亦發
    生同等之效力，上訴人僅以系爭本票開立時未有書面授權為
    由置辯，尚難採為有利於上訴人之認定，得遽以認乙○○係
    未經上訴人之授權而開立前揭票據，況上訴人平日不僅將系
    爭銀行存摺、印章置放在證人乙○○處，甚且連已親自簽名
    之支票等重要文書亦包括，上訴人從事商業活動自無不知簽
    發支票所應負之信用及票據責任，顯見雙方之信賴關係非比
    尋常，衡情，證人乙○○當無要求上訴人就每筆授權開立之
    票據，均應留下書面授權以求明確之必要，且參以證人乙○○以上訴人名義所開立交付中租公司之支票，並未經書面授
    權為之，此有支票影本附卷可按（原審卷一第206頁）。則
    上訴人表示授權證人乙○○開立票據，均會以傳真註明清楚
    金額、日期等，尚與事實有間。
  (2)又依證人乙○○於原審92年4月24日之證述：「、、、原告
    （即上訴人）如果沒有授權，不可能替他開本票。、、、原
    告要我幫他調頭寸，所以我幫他向被告（及被上訴人）借錢
    。、、、（問：本票是原告要你開的？）是的。、、、原告
    要我替他借錢時，我有跟原告說被告要求要有支票跟本票，
    原告知道這件事，第一次借款時有要我開本票出去、、、」
    等語（原審卷一第55頁），而其雖另就系爭本票及相對應之
    支票如何交付等情，於原審先表示借款時一次交付本票及支
    票（原審卷一第55、56頁），嗣又改稱本票是一次開立（原
    審卷一第265頁），所述有前後不一之情形，然證人乙○○
    表示其於91年7月間因罹患壞死性胰臟炎併胰臟膿瘍，進財
    團法人長庚醫院加護病房開刀治療，其後兩造就債務金額達
    成共識，始代上訴人開立系爭本票，因生病後，身體狀況不
    佳，對事件的細節記憶不清等情，有診斷證明書及開刀後之
    身體狀況照片可參（原審卷二，第7至9頁及本院卷二言詞辯
    論筆錄後附之照片），且距本件借款發生事實已有二年以上
    ，對於相關借貸細節，實難苛求術後身體狀況仍欠佳之證人
    能詳細記憶之理，況系爭本票為一次開立或於借款時分次開
    立，實與上訴人是否授權乙○○開立系爭本票之事實無直接
    關係，且系爭本票票號連續，乃明顯之事實，若證人乙○○
    刻意附合被上訴人之說詞，雙方相互勾串，早應先行就證詞
    內容加以安排思考，豈有所證前後不一，反引致上訴人質疑
    之可能，是上訴人關於此部份主張，尚難採信。
  (3)次查，就被上訴人提出與系爭本票相對應之如附表二所示之
    支票相互對照可知（均詳如附表二所示），被上訴人自87年
    9月1日至90年3月8日止陸續匯入上訴人系爭萬通銀行帳戶之
    金額及日期為：「870901趙林香梅0000000」（原審卷一
    第183頁）、「880209現金（林伯父）0000000」（原審卷
    一第184頁）、「880507」林平雄0000000」（原審卷一第
    291頁）、「880607林何舜華0000000」（原審卷一第18 5
    頁）、「890503林平雄00000000」（原審卷一第187頁）
    ，而匯入萬泰銀行帳戶為「900308林平雄00000000」（原
    審卷一第188頁），此有上訴人於系爭萬通銀行及萬泰銀行
    之存摺影本附卷可稽；又參以上開款項匯入之時間順序，詳
    如上開附表二編號所示，再對照被上訴人執有之支票票號即
    得發現，金額相符之如附表二所示之六紙支票票號順序（由
    少至多即PA0000000至PA0000000，詳如附表二之支票編號順
    序），亦是與本件借款時間順序完全符合，且支票票號並非
    連續，扣除其中未連續之票號PA0000000號至PA0000000號等
    六張支票，是簽發予中租公司之貨款，亦有支票影本可參（
    原審卷一第206至207頁），可見在開立該六紙支票中，乙○○有再為上訴人開立支票予其他人，是前揭六紙支票顯非同
    一時間所開立。又因訴訟之初（原審於92年4月10日言詞辯
    論時）提出附卷之系爭萬通銀行、萬泰銀行帳戶存摺節本影
    本（原審卷一第17至22頁）並無附表二所示編號部分之1
    百萬元，是被上訴人尚且不復記憶編號之1百萬元是何時
    借予上訴人、匯入何銀行帳戶，嗣因乙○○提出存摺原本後
    ，有詳細之匯款資料，被上訴人乃發現亦是匯入系爭萬通銀
    行帳戶內，且因系爭本票發票日，排除上訴人最初提供之上
    開存摺影本內能相互對應之如附表二所示編號五
    張本票之發票日後，剩餘之一張本票即編號，其發票日係
    載為「90年10月17日」，若支票與本票均是偽造，則在偽造
    證據時，早應詳加思索，使兩者應相互呼應，豈有編號之
    支票，對應之本票發票日竟然在後之理，顯然被上訴人抗辯
    因支票已先交付，嗣後補開立系爭本票時，因一時查無編號
    之1百萬元何時匯入、匯入何銀行帳戶，乙○○始隨意填
    寫任一本票發票日等情，較為可信。
  (4)又參以證人郝榮光於原審93年3月25日言詞辯論時證稱：「
    （問：是否瞭解兩造借款的模式？）甲○○告訴我，台灣這
    邊的款項是由乙○○來處理。他跟我說支票跟本票都有開，
    但我看本票是比較後期的事。因為甲○○如果去大陸找原告
    時，都會帶著影印的票據，我和他同睡一間房，他都會拿給
    我看。」（原審卷一第218頁）、「（問：何時看到支票及
    本票？）支票是2002年5、6月份看到，本票是2003年2月份
    看到。我看到的是影本，是Ａ４紙二到三頁左右。」（原審
    卷一第221頁）等語，而證人吳宗樺於原審93年8月2日言詞
    辯論時亦證稱：「（問：是否有聽說借款後開票？）我有聽
    甲○○說，但是沒看過本票原本，倒是看過支票原本。」、
    「（問：是否知道本票簽發的情形？）不知道，但我看到之
    支票應是原告簽的沒錯，支票當初有看到六張，金額大概一
    、二千萬元。」等語（原審卷二第107、108頁），均與前揭
    推論相互符合，更可確知，被上訴人確實已先執有上開六張
    支票，而系爭本票則為事後所開立。
  (5)復查，支票乃向銀行開戶後，銀行依個人信用，發給一定張
    數，並非如本票得輕易取得，若上開支票亦為證人乙○○所
    偽造，上訴人豈有多年均未發現所請領之支票有明顯短少之
    理，且依上訴人自行提出之傳真資料以觀（原審卷一第25
    頁），上訴人尚有傳真乙○○開立泛亞銀行支票，顯然該支
    票帳戶絕非借予乙○○、金錦峰或長興公司使用，而是上訴
    人本身即有支配權，上訴人主張支票是簽一疊空白的放在乙○○處，如何遭乙○○偽造，其完全不知情云云，顯與常情
    不符。又若證人乙○○不僅偽造系爭本票，尚且偽造上開支
    票，則豈有在本票發票日與實際匯款日期尚無法完全相互對
    應（即附表二所示編號部分），且支票發票日各不相同，
    編號之1百萬元款項，究竟何時匯入上訴人帳戶，在被上
    訴人亦不復記憶情形下，能如此巧妙的使支票票號順序與匯
    款順序完全符合，可見被上訴人抗辯於90年下半年驟然發現
    於當初借款時，僅收受未載發票日期之支票（故票號順序與
    匯款順序可以相互應），未交付本票，事後乃要求上訴人補
    開系爭本票，並填妥支票發票日等情，應堪採信。
  (6)再按，上訴人以被上訴人及乙○○、金錦峰涉有偽造系爭本
    票及支票為由，向台灣板橋地方法院檢察署提起偽造有價證
    券之刑事告訴，亦經該署檢察官略以：告訴人（即上訴人）
    與甲○○間存有約定利息之借貸關係之事實屬實，及如附表
    一、二所示之本票、支票均係由乙○○填寫、交付，甲○○
    並未參與製作，亦無偽造及行使有價證券之犯行，實難率以
    偽造有價證券、行使偽造有價證券罪嫌相繩，且該票據上所
    示之金額全數存入告訴人帳戶，而為告訴人支配、使用，益
    徵乙○○係依告訴人之指示，且乙○○經手過的款項亦不在
    少數，況甲○○與告訴人間原本就有合夥關係，又有借貸關
    係，雙方間往來資金頗為複雜，加上本件借款亦非一次借貸
    ，而係分次為之，難免會就借款之細節記憶錯誤，實與常情
    無違，並認告訴人係代表長興公司對外接洽客戶及實際處理
    公司財務之人，在長興公司營運具有舉足輕重之角色，而如
    附表一、二所示之本票、支票均係由乙○○填寫、交付予甲○○，金錦峰並未參與製作，且該筆款項亦是匯入「丁○○
    」名義之帳戶，非金錦峰之帳戶，是告訴人未能提出任何證
    據以實其說，其片面臆測之詞，即難逕予採信，是尚難僅憑
    告訴人之片面指訴，遽而認定本件本票及支票章係乙○○或
    金錦峰等所偽造，甲○○明知該本票及支票係偽造仍行使之
    ，並均以證據不足而為不起訴處分等情，有該檢察署檢察官
    94年度偵字第2737號不起訴處分書附卷可憑。
  (7)至上訴人另主張其將系爭萬通銀行帳戶、萬泰銀行帳戶及泛
    亞銀行支票帳戶之存摺提供長興公司使用，其另有私人之銀
    行帳戶乙節，此雖有中國信託商業銀行函件所示，上訴人於
    萬通銀行有二個活儲帳戶，二個定存帳戶等情，然依證人乙○○所提出之卷附流水帳內容所示，其與前揭萬通銀行、萬
    泰銀行帳戶內尚有上訴人私人車貸、保險金及其他不明原因
    之個人支出款項等，及上訴人聲請之證人劉兆祺亦於原審證
    述：將其貸予上訴人之50萬元匯入上訴人系爭萬通銀行帳戶
    內，該筆錢是其借給原告等語（原審卷一第243頁），而該
    匯款並經乙○○詳明載列於上述流水帳內甚明（原審卷一第
    205頁），可見系爭萬通銀行及萬泰銀行帳戶亦為上訴人私
    人使用之帳戶無誤，則上訴人是否有其他私人帳戶或如何使
    用，尚與本件借款無涉，併予敘明。
  (8)綜上各情，被上訴人之抗辯與證人乙○○之證詞，與常情及
    前述事實大致相符，難認有相互勾串之情形，上訴人復未能
    提出其他證據以證明系爭本票上之印章，為證人乙○○所盜
    用，且上訴人既於借款時，已先授權乙○○開立支票，事後
    依約定補開金額相符之本票，亦難認證人乙○○或金錦峰有
    偽造系爭本票之必要。上訴人徒以被上訴人前述之抗辯，推
    論系爭本票為乙○○、金錦峰所偽造云云，不足採信。準此
    ，系爭本票既係上訴人授權乙○○簽發，且非偽造，則上訴
    人另以印鑑章是否有缺損乙節置辯，就系爭本票之效力亦難
    採為有利上訴人之認定，附此敘明。
  (二)又本件上訴人主張本件借款為長興公司向被上訴人所借貸，
    上訴人確未收受被上訴人所交付之任何消費借貸金錢，兩造
    間無借款之票據原因關係存在，且依舉證責任分配原則，消
    費借貸金錢交付之事實，自應由被上訴人負舉證責任等語，
    被上訴人則抗辯上訴人係向被上訴人借款，並已匯入上訴人
    前揭銀行帳戶，且票據原因關係不存在，無論票據債務人是
    否主張「未交付借款」，均應由票據債務人負舉證責任，是
    就本件票據原因關係不存在之事由，應由上訴人負舉證之責
    等語。惟按：
  (1)支票乃文義證券及無因證券，故支票上之權利義務，悉依票
    上所載文義定之，與其基礎之原因關係各自獨立。支票上權
    利之行使，不以其原因關係存在為前提，是以執票人行使支
    票上權利時，就其基礎之原因關係確係有效存在，並不負舉
    證責任。反之，若票據債務人以自己與執票人間所存抗辯之
    事由，對抗執票人，依票據法第13條前段規定觀之，固非法
    所不許，惟應由票據債務人就該抗辯事由負舉證之責任（最
    高法院67年度台上字第1862號等判例、78度臺上字第485判
    決意旨參照）。此即票據無因性，並因此生票據債權與原因
    債權分離，及票據轉讓之抗辯限制之法律效果。又基於債之
    關係之相對性，債之關係原則上不受其他債之關係之影響。
    僅例外允許票據債務人得依票據法第13條但書之規定，票據
    債務人得以執票人取得票據出於惡意為由，對抗執票人之請
    求或主張。然票據既具無因性，則縱然於直接當事人間可為
    原因關係之抗辯，然已生舉證責任轉換之法律效果。依一般
    舉證原則，債權人欲於訴訟上對債務人行使價金債權者，應
    就債權發生之要件負主張及舉證責任，然若債務人為清償價
    金債務而簽發支票於債權人時，因具有內在無因性，其原因
    從行為中抽離，不構成行為之內容，故主張法律行為發生法
    律效果者，無庸證明原因關係之存在。因而，執票人僅須證
    明票據行為係有效成立即得行使票據權利。反之，票據債務
    人應證明足以限制票據基礎關係所生之抗辯。查本件兩造為
    系爭本票之直接前後手，從而票據債務人即上訴人自得以其
    與執票人即被上訴人間所存之抗辯事由對抗被上訴人，並應
    就本件借款為長興公司所借貸乙節之原因關係負舉證責任（
    即據以推認兩造間之借貸原因關係不存在之消極事實），雖
    上訴人於本院審理時否認有收受本件消費借貸之款項，然被
    上訴人前述貸予之款項，均已依約匯入上訴人系爭萬通銀行
    及萬泰銀行帳戶內，並經授權證人乙○○依約開立如附表一
    、二所示之票據交付被上訴人收執，均已詳如上述，可見被
    上訴人已依約交付借貸款項無誤。至關於被上訴人取得系爭
    本票有何故意、過失之情，上訴人徒以其無本件借款為由，
    亦未能舉證證明，其空言指摘上訴人為惡意之執票人，不得
    享有票據權利云云，尚難採信。
  (2)次按，「若為保證他人之借款或清償他人之債務而交付票據
    者，縱然借貸關係或買賣關係並非直接存在於發票人與執票
    人之間，然發票人既然同意就他人之債務開立票據，則仍應
    負票據責任。而所謂票據原因關係，並非限於發票人與執票
    人間直接之債權債務關係而已。此觀票據實務上，常有借用
    他人票據用以清償貨款，或以他人票據借調現金之情形即知
    。若此時發票人可以主張債權債務關係不直接存在發票人與
    執票人之間，進而主張原因關係不存在，顯然已違反票據為
    文義證券之性質。」，準此，縱認本件借款有部分為長興公
    司所借用，或為長興公司所使用，則在上訴人同意開立系爭
    票據交被上訴人收執，即不可謂原因關係不存在。再者，參
    以與上訴人有生意往來之證人楊明群於原審93年8月2日言詞
    辯論時證述：「（問：與中租貿易有往來的是長興工貿，還
    是原告？）是長興工貿，但是原告也都有簽名，是因為他是
    負責人。（問：長興公司的貨款是否以原告支票支付？）是
    。之前長興公司和中租之間的貨款，我和原告對帳清楚之後
    回台灣，都是乙○○開原告的票給我的。」、「（問：兩公
    司交易過程，都是何人出面？）都是原告出面。」等語（原
    審卷二第113至116頁），顯然長興公司之運作，縱非上訴人
    一人得以完全掌控，應確實握有相當之決策權，且上訴人是
    以自己之支票支付公司款項，更可見上訴人與公司關係之密
    切；又上訴人聲請傳訊之證人劉兆祺亦證稱：「（問：於90
    年10月19日有匯入一筆50萬元金額進入原告即系爭萬泰銀行
    帳戶？）那是我借錢給原告。（問：是借原告本人或公司？
    ）原告跟我說公司欠錢要我借他，我沒有去分是原告或長興
    公司。（問：該筆借款是否已經清償？打算向何人請求？）
    還沒。但我是打算要向原告追討。」等語（見原審卷二第24
    3、244頁），顯然上訴人亦曾以長興公司資金週轉需要為由
    ，向其友人即證人劉兆祺借款，上訴人絕非僅是訴外人金錦
    峰之受僱人而已。是上訴人因長興公司資金周轉或個人之需
    ，而向被上訴人借款，並同意開立個人支票、本票擔保付款
    ，此與證人劉兆祺證稱上訴人以其個人名義借用公司需用資
    金之情形相符。是縱認本件借款之款項中，有部分為長興公
    司之使用，上訴人既已同意開立票據擔保支付，自不得謂是
    無原因關係在。從而，長興公司實際負責人為何，上訴人系
    爭萬泰銀行、萬通銀行帳戶款項是否專供長興公司使用等情
    ，與本件票據債權是否存在，尚無直接關係。
  (3)復查，證人即兩造之友人鄭宏志於原審93年3月25日言詞辯
    論時到場證稱：「（問：你是否知悉原告向被告借錢的事？
    ）因為我跟原告喝酒時，原告有提到。（問：是否知道如何
    借款？）是委託乙○○去借的。」等語（原審卷一第215、2
    16頁），而證人即前長興公司員工廖進益亦證稱：「（問：
    有無聽過原告向被告借款？）我是聽原告講的。（問：有無
    聽到借款的方式？）他說是委任台灣的乙○○小姐幫忙處理
    借款跟票務，開什麼票務，我不清楚。（問：如何確認原告
    向被告借款？）我不知道借款的名義，但我有聽原告說向被
    告借款。（問：是否可確認原告有向被告借款？）我可以確
    定，因為我是聽原告從他口中講出來的。」等語（原審卷一
    第223至226頁）。參酌證人鄭宏志、廖進益與上述證人郝榮
    光、吳宗樺之證詞及前揭所述，可知上訴人確實有向被上訴
    人借款，至於借款之用途是否全供長興公司資金運轉之或私
    用，則於票據原因關係存否尚無影響。
  (4)另上訴人主張關於87年9月1日匯入之150萬元，為被上訴人
    對長興公司的出資，並非借款云云，雖提出營利及股東分紅
    蓋算表（原審卷一第73至76頁），以證明被上訴人之出資額
    為百分之二十五，然上訴人已於準備書狀中表明其與金錦峰
    是在87年2月間合夥成立公司（原審卷一第66頁），通常公
    司成立時即已確定出資者為何人，上訴人主張被上訴人至同
    年9月1日始入股150萬元云云，已違反常態。況依被上訴人
    提出之訴外人金錦峰之長興公司股權之函件1份（原審卷二
    第42頁），業已載明調整股東持股比例，增加經營者持股比
    重，以增加責任感，上訴人調整為百分之四十二，被上訴人
    原本出資為2百萬元，嗣調整出資比例，退還50萬元，被上
    訴人始改為出資150萬元等情。再者，比對被上訴人台北縣
    板橋市農會帳號0000000000000帳戶存摺（原審卷二第210至
    215頁）、證人乙○○所製作之流水帳（原審卷二第10至19
    頁）、及上訴人萬通銀行存摺（原審卷一第286至294頁右側
    部分），詳如附表三所示，可發現被上訴人帳戶內收入之金
    額，與借款金額，按月息一分半計算，本金差額僅50萬元（
    詳附表三，備註欄所載）。若認前述87年9月1日存入之150
    萬元係屬出資，則其利息應少2萬2,500元（1,500,000×0.0
    15＝22,500），此顯與上訴人所主張之利息金額不符，亦不
    足證明該150萬元為被上訴人之出資。
  (5)末查，上訴人請求確認債權不存在之系爭本票僅五紙，詳如
    附表一所示，並不包含附表二所示編號之面額1千萬元之
    本票（亦即90年3月8日匯入系爭萬泰銀行帳戶1千萬元），
    是上訴人萬通銀行帳戶匯入被上訴人前述農會帳戶之利息金
    額，以月息一分半換算本金（詳附表三所示，備註欄），自
    90年4月10日後，雖僅為1,600百萬元（或1,650萬元），其
    餘五百萬本金部分之利息為金錦峰所匯入，但因該部分本票
    債權既不在本件請求之範圍內，本院自無就該債權究為金錦
    峰所借或其他原因加以審究之必要，附此敘明。
七、綜上所述，系爭本票既為上訴人授權乙○○所簽發，且被上
    訴人已依約匯入本件借款，而上訴人就其前揭所辯，復未舉
    證以實其說，則上訴人請求確認被上訴人持有上訴人所簽發
    系爭本票債權不存在，為無理由，原審為上訴人敗訴判決，
    核無不當，上訴意旨指摘原判決不當，求予廢棄改判，為無
    理由，應予駁回其上訴。
八、兩造其餘之攻擊防禦方法及舉證，或聲請調查之其他證物或
    再訊問證人乙○○，暨上訴人提出鋒創公司與長興公司帳款
    會算表影本（原審卷二第67頁），欲證明長興公司對被上訴
    人之債務僅1,600萬元，而非2,150萬元等情，均與本案審理
    之範圍無涉或無必要，且均與本件判決結果不生影響，爰不
    一一論述，均附此敘明。
九、據上論結，本件上訴為無理由，依民事訴訟法第436條之1第
    3項、第449條第1項、第78條，判決如主文。
中　　華　　民　　國　　94　　年　　12　　月　　 5　　日
                  民事第一庭審判長法官　  柯月美
                                  法官　  陳俞婷
                                  法官　  李文輝
以上正本係照原本作成。
如對本判決上訴，須於判決送達後20日內向本院提出上訴狀，
同時表明上訴理由，如已於本判決宣示後送達前提起上訴者，應
於判決送達後10日內補具上訴理由（均須按他造當事人之人數附
繕本）。
中　　華　　民　　國　　94　　年　　12　　月　　 5　　日
                                 書記官　 呂權芳
附表一：
┌───┬────┬──────┬──────┬───────┬─────┐
│發票人│受 款 人│ 發  票  日 │ 到  期  日 │金額（新臺幣）│ 備   註  │
├───┼────┼──────┼──────┼───────┼─────┤
│丁○○│未載    │八十七年九月│九十一年九月│一百五十萬元  │即附表二  │
│      │        │一日        │一日        │              │編號    │
├───┼────┼──────┼──────┼───────┼─────┤
│丁○○│未載    │八十八年二月│九十一年十月│一百萬元      │即附表二  │
│      │        │九日        │三十日      │              │編號    │
├───┼────┼──────┼──────┼───────┼─────┤
│丁○○│未載    │八十八年六月│九十一年十月│三百萬元      │即附表二  │
│      │        │七日        │三十日      │              │編號    │
├───┼────┼──────┼──────┼───────┼─────┤
│丁○○│未載    │八十九年五月│九十一年十月│五百萬元      │即附表二  │
│      │        │三日        │三十日      │              │編號    │
├───┼────┼──────┼──────┼───────┼─────┤
│丁○○│未載    │九十年十月十│九十一年十月│一百萬元      │即附表二  │
│      │        │七日        │十七日      │              │編號    │
└───┴────┴──────┴──────┴───────┴─────┘
附表二：支票與本票對照表
┌───────────────────┬───────────────────┐
│          本           票             │            支          票            │
│（除編號外，依發票日即匯款日排列）  │          （依票號順序排列）          │
├─┬────┬─────┬──────┼─┬─────┬─────┬─────┤
│編│發票日  │到期日    │金額        │編│  票  號  │ 發票日   │ 金額     │
│號│        │          │            │號│          │          │          │
├─┼────┼─────┼──────┼─┼─────┼─────┼─────┤
││87.9.1  │91.9.1    │一百五十萬元││PA0000000 │91.11.11  │一百五十萬│
│  │        │          │            │  │          │          │元        │
├─┼────┼─────┼──────┼─┼─────┼─────┼─────┤
││88.2.9  │91.10.30  │一百萬元    ││PA0000000 │91.11.10  │一百萬元  │
│  │        │          │            │  │          │          │          │
├─┼────┼─────┼──────┼─┼─────┼─────┼─────┤
││90.10.17│91.10.17  │一百萬元    ││PA0000000 │91.10.17  │一百萬元  │
│  │        │          │            │  │          │          │          │
├─┼────┼─────┼──────┼─┼─────┼─────┼─────┤
││88.6.7  │91.10.30  │三百萬元    ││PA0000000 │91.10.30  │三百萬元  │
│  │        │          │            │  │          │          │          │
├─┼────┼─────┼──────┼─┼─────┼─────┼─────┤
││89.5.3  │91.10.30  │五百萬元    ││PA0000000 │91.10.30  │五百萬元  │
│  │        │          │            │  │          │          │          │
├─┼────┼─────┼──────┼─┼─────┼─────┼─────┤
││90.3.8  │91.10.30  │一千萬元    ││PA0000000 │91.10.30  │一千萬元  │
│  │        │          │            │  │          │          │          │
└─┴────┴─────┴──────┴─┴─────┴─────┴─────┘
附表三：
┌───────┬──────┬───────┬─────────────┐
│被告台北縣板橋│乙○○製作帳│原告萬通銀行存│      備      註          │
│市農會存摺之記│冊上之記載  │摺上之記載    │（以月息一分半換算被告帳戶│
│載            │（與被告存摺│              │匯入利息之本金為Ａ，原告帳│
│              │日期相同者，│              │戶內利息之本金為Ｂ）      │
│              │不另載日期）│              │                          │
│              │            │              │                          │
├───────┼──────┼───────┼─────────────┤
│880208  電匯  │利息（林）  │無記載        │Ａ：0000000               │
│乙○○  22500 │       15000│              │                          │
├───────┼──────┼───────┼─────────────┤
│880308  電匯  │利息  30000 │880308  收轉現│Ａ：0000000               │
│丁○○  37500 │林伯        │30000         │Ｂ：0000000               │
├───────┼──────┼───────┼─────────────┤
│880413  電匯  │利息  30000 │880407   現金 │Ａ：0000000               │
│丁○○  37500 │林伯        │70000         │Ｂ：0000000               │
│              │88.4.12     │              │                          │
├───────┼──────┼───────┼─────────────┤
│880507  電匯  │利息  30000 │無記載        │Ａ：0000000               │
│丁○○  37500 │林伯        │              │Ｂ：0000000               │
├───────┼──────┼───────┼─────────────┤
│880607  電匯  │利息  45000 │880607  收轉現│Ａ：0000000               │
│丁○○  52500 │林伯        │45000         │Ｂ：0000000               │
├───────┼──────┼───────┼─────────────┤
│880720  電匯  │利息  90000 │880720  轉帳  │Ａ：0000000               │
│丁○○  97500 │林伯        │97530         │Ｂ：0000000               │
├───────┼──────┼───────┼─────────────┤
│880813  電匯  │利息  90000 │880813  收轉現│Ａ：0000000               │
│丁○○  97500 │            │97500         │Ｂ：0000000               │
├───────┼──────┼───────┼─────────────┤
│880908  電匯  │利息  90000 │880908  收轉現│Ａ：0000000               │
│丁○○  97500 │            │97500         │Ｂ：0000000               │
├───────┼──────┼───────┼─────────────┤
│881006  電匯  │林伯父（利）│881006  收轉現│Ａ：0000000               │
│丁○○  97500 │90000       │97500         │Ｂ：0000000               │
├───────┼──────┼───────┼─────────────┤
│881111  電匯  │利息  95000 │881111  收轉現│                          │
│丁○○ 102500 │600萬90000  │0000000       │                          │
│              │50萬20天    │              │                          │
│              │（同日帳冊尚│              │                          │
│              │有其他支出，│              │                          │
│              │支出合計為  │              │                          │
│              │0000000）   │              │                          │
├───────┼──────┼───────┼─────────────┤
│881229  電匯  │利息  180000│881229  收轉現│Ａ：0000000               │
│丁○○  195000│兩個月利息  │195000        │Ｂ：0000000               │
│              │            │              │                          │
├───────┼──────┼───────┼─────────────┤
│890211   電匯 │利息  90000 │890211  收轉現│Ａ：0000000               │
│丁○○  97500 │林伯父      │97500         │Ｂ：0000000               │
├───────┼──────┼───────┼─────────────┤
│890309   電匯 │利息  90000 │890309  收轉現│Ａ：0000000               │
│丁○○  97500 │林伯父      │97500         │Ｂ：0000000               │
├───────┼──────┼───────┼─────────────┤
│890408   電匯 │利息  90000 │890408  收轉現│Ａ：0000000               │
│丁○○  97500 │            │90000         │Ｂ：0000000               │
├───────┼──────┼───────┼─────────────┤
│890508   電匯 │利息  90000 │890508  收轉現│Ａ：0000000               │
│丁○○  97500 │            │90000         │Ｂ：0000000               │
├───────┼──────┼───────┼─────────────┤
│890607   電匯 │利息  75000 │890607  收轉現│Ａ：0000000               │
│丁○○  75000 │（五百萬利  │75000         │Ｂ：0000000               │
│              │  息）      │              │                          │
├───────┼──────┼───────┼─────────────┤
│890607   電匯 │利息  90000 │890607  收轉現│Ａ：0000000               │
│丁○○  97500 │（六百萬利  │90000         │Ｂ：0000000               │
│              │  息）      │              │                          │
├───────┼──────┼───────┼─────────────┤
│890710   電匯 │89.7.7      │890710  收轉現│                          │
│丁○○  172500│利息  75000 │75000         │                          │
│              │（五百萬利  │              │                          │
│              │  息）      │              │                          │
├───────┼──────┼───────┼─────────────┤
│同上筆        │89.7.7      │890710  收轉現│與右列金額合計            │
│              │利息  90000 │90000         │Ａ：00000000              │
│              │（六百萬利  │              │Ｂ：00000000              │
│              │  息）      │              │                          │
├───────┼──────┼───────┼─────────────┤
│890807   電匯 │利息  165000│890807  收轉現│Ａ：00000000              │
│丁○○ 172500 │            │165000        │Ｂ：00000000              │
├───────┼──────┼───────┼─────────────┤
│890911   電匯 │890907      │890908  收轉現│Ａ：00000000              │
│丁○○ 172500 │利息  165000│165000        │Ｂ：00000000              │
│              │林伯父      │              │                          │
├───────┼──────┼───────┼─────────────┤
│891011   電匯 │利息  165000│891011  收轉現│Ａ：00000000              │
│丁○○ 172500 │            │165000        │Ｂ：00000000              │
├───────┼──────┼───────┼─────────────┤
│891113   電匯 │利息  165000│891113  收轉現│Ａ：00000000              │
│丁○○ 172500 │            │165000        │Ｂ：00000000              │
├───────┼──────┼───────┼─────────────┤
│891208   電匯 │利息  165000│891208  收轉現│Ａ：00000000              │
│丁○○ 172500 │            │165000        │Ｂ：00000000              │
├───────┼──────┼───────┼─────────────┤
│900108   電匯 │利息  165000│900108  收轉現│Ａ：00000000              │
│丁○○ 172500 │        1   │165000        │Ｂ：00000000              │
├───────┼──────┼───────┼─────────────┤
│900208   電匯 │利息  165000│900208  收轉現│Ａ：00000000              │
│丁○○ 172500 │            │165000        │Ｂ：00000000              │
├───────┼──────┼───────┼─────────────┤
│900309   電匯 │利息  165000│900309  收轉現│Ａ：00000000              │
│丁○○ 172500 │            │165000        │Ｂ：00000000              │
├───────┼──────┼───────┼─────────────┤
│900410   電匯 │利息   林伯 │900410   轉帳 │Ａ：10000000              │
│丁○○ 247500 │240000      │240000        │Ｂ：10000000              │
│              │1600萬利息  │              │                          │
│              │            │              │                          │
├───────┼──────┼───────┼─────────────┤
│900508   電匯 │利息    林伯│900508   轉帳 │Ａ：10000000              │
│丁○○ 247500 │240000      │240000        │Ｂ：10000000              │
│              │1600萬利息  │              │                          │
└───────┴──────┴───────┴─────────────┘
